【裁判字號】    92,訴,1002
【裁判日期】    920610
【裁判案由】    塗銷所有權移轉登記
【裁判全文】
臺灣臺中地方法院民事判決  九十二年度訴字第一○○二號
    原      告  合迪股份有限公司
    法定代理人  乙○○
    訴訟代理人  丁○○
    被      告  丙○○
    訴訟代理人  陳坤榮律師
    複  代理人  甲○○   住臺.
右當事人間請求塗銷所有權移轉登記事件，於民國九十二年五月二十七日言詞辯論終結，本
院判決如左：
    主      文
被告應將坐落臺中市西屯區○○○段一七二八地號土地及地上建號五五六號房屋（門牌號碼
臺中市西屯區福上巷皇城三弄十號）一棟，於民國九十年八月三十一日，以買賣為原因（臺
中市中興地政事務所於民國九十年八月三十日收件，收件字號為三○四四六○號），所為之
所有權移轉登記，予以塗銷。
訴訟費用由被告負擔。
    事      實
甲、原告方面：
一、聲明：求為判決如主文所示。
二、陳述：
    原告與訴外人廖張毓香有債權債務關係存在，原告為保全債權，於民國（下同）九十年
    八月間具狀就廖張毓香所有坐落臺中市西屯區○○○段一七二八地號土地及地上同地段
    建號五五六號二層樓房（下稱系爭房地）聲請假扣押，並依法完成提存，同時具狀請求
    本院定期執行，於九十年八月二十九日上午十時將系爭房地實施查封，查封當時訴外人
    廖張毓香亦在場，並作有查封筆錄，至此已發生查封效力，原告並於八月三十日接獲本
    院之囑託查封登記函，詎同年九月十九日再接獲本院通知函，通知函內容為臺中市中興
    地政事務轉知系爭房地於囑託查封登記函到達前，所有權人已為被告而非訴外人廖張毓
    香，致無從辦理查封登記，然細察該假扣押查封，係於九十年八月二十九日上午十點完
    成，被告就系爭房地所為之移轉登記於八月三十一日完成登記，依強制執行法第五十一
    條第二項之規定，被告就上開不動產所為之移轉登記對原告不生法律上效力，故請求被
    告塗銷所有權移轉登記。
三、證據：提出臺灣臺中地方法院囑託查封登記函、民事執行處通知、臺中市中興地政事務
          所函各一份、臺灣臺中地方法院民事裁定、強制執行聲請狀各二份（以上均為影
          本）、土地及建物登記謄本各一份為證，並聲請本院向臺中市中興地政事務所調
          取系爭房地於九十年八月三十一日辦理所有權移轉登記之所有資料。
乙、被告方面：
一、聲明：求為判決駁回原告之訴。
二、陳述：
（一）本件系爭房地之查封時間為九十年八月三十日，非原告起訴狀所載之九十年八月二十
      九日，而系爭房地於九十年八月三十日業經廖張毓香辦理買賣移轉為被告所有，原告
      主張系爭房地由訴外人廖張毓香移轉於被告係完成查封行為之後，尚有違誤。
（二）訴外人廖張毓香將系爭房地移轉登記予被告前，已設定第一順位最高限額抵押權一百
      四十萬四千元於聯信商業銀行股份有限公司，並於法院實施查封前之九十年八月十三
      日將系爭房地設定第二順位抵押權登記於被告，系爭房地無價值，原告提起本塗銷登
      記訴訟，顯欠缺訴訟上權利保護要件關於保護必要之要件。
三、證據：提出土地建築改良物抵押權設定契約書影本、土地及建物登記謄本影本各一份。
丙、本院依職權調取本院九十年度執全字第三七二一號假扣押執行事件全卷。
    理      由
一、本件原告主張：原告係訴外人廖張毓香之債權人，為保全債權曾於九十年八月間具狀就
    訴外人廖張毓香所有系爭房地聲請假扣押，並依法完成提存，同時具狀請求鈞院定期執
    行，於九十年八月二十九日上午十時就系爭房地實施查封，但臺中市中興地政事務函告
    系爭房地於囑託查封登記函到達前，所有權人已變為被告，無從辦理查封登記，然該假
    扣押查封係在移轉登記之前，依強制執行法第五十一條第二項之規定，被告就上開不動
    產所為之移轉登記對原告不生法律上效力，故訴請被告塗銷所有權移轉登記等語；被告
    則以：本件系爭房地之查封時間為九十年八月三十日，非原告起訴狀所載之九十年八月
    二十九日，而系爭房地於九十年八月三十日業經廖張毓香辦理買賣移轉為被告所有，原
    告主張系爭房地由廖張毓香移轉於被告係完成查封行為之後，尚有違誤等語，資為抗辯
    。
二、經查：訴外人廖張毓香為系爭房地之原所有權人，原告就系爭房地於取得本院九十年度
    裁全一字第八三二０號民事裁定（假扣押），並提供擔保後，於九十年八月間向本院聲
    請假扣押執行，經本院執行書記官督同執達員於九十年八月三十日前往系爭房地現場實
    施揭示公告之查封行為；再者，訴外人廖張毓香就系爭房地，於九十年八月三十日上午
    十時二十五分向臺中市中興地政事務所申請辦理移轉所有權登記給被告，該不動產所有
    權移轉登記案件，經臺中市中興地政事務所於九十年八月三十上午十點二十八分收件，
    九十年八月三十一日下午四點十四分電腦資料異動完成登記等情，有原告提出之土地及
    建物登記謄本各一件及本院九十年度民執全一字第三七二一號假扣押案查封筆錄在卷可
    稽，復有臺中市中興地政事務所九十年五月六日中興地所一字第九二○○○八三二○函
    附卷可證及經本院調取本院九十年度執全字第三七二一號假扣押執行事件全卷，核對無
    誤，復為兩造所不爭執，自堪信為真實。
三、按查封不動產，由執行法官命書記官督同執達員依揭示、封閉、追繳契據等方法行之，
    強制執行法第七十六條第一項定有明文。本件原告主張其就廖張毓香所有系爭房地向本
    院聲請假扣押執行，經本院定於九十年八月二十九日上午十時實施查封，發生查封效力
    等語，惟據系爭房地係由本院執行書記官督同執達員至現場揭示公告，於九十年八月三
    十日上午十時十分開始至同日上午十時十五分查封完畢等情，有卷附本院九十年度執全
    字第三七二一號假扣押執行查封筆錄可證，故系爭房地應於九十年八月三十日上午十點
    十五分時完成查封行為，而自斯時起發生查封效力，原告主張在八月二十九日即已生查
    封效力云云，應有未洽，不足採信。本件系爭查封行為發生查封效力之時間，應係在九
    十年八月三十日上午十時十五分，要屬無疑。
四、再者，不動產物權，依法律行為而取得、喪失或變更者，非經登記不生效力，民法第七
    百五十八條定有明文，是民法就不動產物權之變動，採行登記生效要件主義。而不動產
    實施查封後，就查封物所為之移轉、設定負擔或其他有礙執行效果之行為，對於債權人
    不生效力，強制執行法第一百十三條準用第五十一條第二項定有明文。故不動產物權之
    移轉，在法院實施查封前，雖已聲請登記，但尚未完成，至查封後始登記完成者，尚不
    得據以對抗債權人（最高法院六十八年訴字第三○七九號判例可資參照）。本件被告與
    廖張毓香間就系爭房地所為之不動產所有權移轉登記，係在九十年八月三十一日下午四
    時十四分零八秒完成登記等情，有臺中市中興地政事務所九十年五月六日中興地所一字
    第九二○○○八三二○函在卷可稽，足見上開所有權移轉登記完畢時係在查封發生效力
    後，應係實情，參諸前揭說明，被告就系爭房地所為之所有權移轉登記對原告自不生效
    力，原告自得訴請被告塗銷所有權移轉登記，被告抗辯查封係在所有權移轉登記之後，
    不得請求塗銷所有權移轉登記云云，要無可採。
五、被告抗辯廖張毓香將系爭房地設定第一順位最高限額抵押權一百四十萬四千元於聯信商
    業銀行股份有限公司，設定第二順位抵押權登記於被告，系爭房地已無價值，原告提起
    本塗銷登記訴訟，顯欠缺訴訟上權利保護要件關於保護必要之要件云云，惟系爭房地價
    值如何，此係將來原告對廖張毓香求償時強制執行之問題，與本件無關，尚不得以系爭
    房地經設定優先受償之抵押權，遂謂本件原告對被告之請求，欠缺權利保護必要，被告
    所辯，顯不足為採。
六、從而，原告訴請被告塗銷系爭房地於九十年八月三十一日所為之所有權移轉登記，為有
    理由，應予准許。而本件事證已臻明確，兩造其餘之攻擊及防禦方法，於本件判決結果
    均不生影響，爰不一一贅述，併此敘明。
七、據上論結，本件原告之訴為有理由，依民事訴訟法第七十八條，判決如主文。
中      華      民      國      九十二      年      六      月       十       日
~B臺灣臺中地方法院民事第四庭
~B    法  官  李國增
右為正本係照原本作成。
如不服本判決，應於判決送達後二十日內，向本院提出上訴狀（須按他造當事人之人數附繕
本）。
中      華      民      國      九十二      年      六      月       十二     日
~B法院書記官


司法院資訊處製作；財團法人民間司法改革基金會備份。
